【裁判字號】    99,抗,115
【裁判日期】    990421
【裁判案由】    訴訟救助
【裁判全文】
臺灣高等法院臺中分院民事裁定  99年度抗字第115號
抗  告  人  甲○○○○○○
相  對  人  台中商業銀行股份有限公司
法定代理人  乙○○
抗告人與相對人間就支付命令提起再審之訴事件，聲請訴訟救助
，抗告人不服台灣台中地方法院98年度救字第119號98年12月29
日第一審裁定，提起抗告，本院裁定如下：
    主    文
抗告駁回。
抗告訴訟費用由抗告人負擔。
    理    由
一抗告人向原法院聲請意旨略以：抗告人與相對人間98年度司促
  字第1749號支付命令，因抗告人設籍於桃園縣八德市○○路93
  巷23號10樓，惟實際上並未居住於戶籍地，故實際上未收受支
  付命令之送達，遑論於送達後20日內聲明異議，而上開支付命
  令違反民事訴訟法第510條專屬管轄之規定，有民事訴訟法第
  496條第1項之情形，故就上開支命令提起再審之訴。因抗告人
  無資力支出訴訟費用，依抗告人之財產歸屬資料清單顯示，抗
  告人名下僅有已遭註銷牌照之汽車乙輛、中國力霸公司給付股
  利20元，並無薪資收入，確實窘於生活，因抗告人遭相對人聲
  請支付命令，經濟信用惡劣，且與、母、兄弟間因案交惡，遭
  父、母提起偽造文書之自訴，經判處罪刑確定，父母兄弟均不
  願提供經濟奧援，且本件非顯無勝訴之望，故依法聲請訴訟救
  助等語，並提出財產歸屬清單、本院刑事判決影本等件為證。
  原法院駁回其聲請，抗告人不服，提起本件抗告。
二按當事人無資力支出訴訟費用者，法院應依聲請，以裁定准予
  訴訟救助；但顯無勝訴之望者，不在此限；再審之訴，應於30
  日之不變期間內提起。前項期間，自判決確定時起算，判決於
  送達前確定者，自送達時起算；其再審之理由發生或知悉在後
  者，均自知悉時起算；再審之訴不合法者，法院應以裁定駁回
  之，民事訴訟法第107條第1項、第500條第1項、第2項前段、
  第502條第1項分別定有明文。次按對於確定支付命令有第496
  條第1項之情形者，得提起再審之訴，並以原支付命令之聲請
  ，視為起訴，同法第521條第2項亦有明文規定，而支付命令須
  經合法送達債務人收受後，債務人未於送達後20日之不變期間
  內向發支付命令之法院提出異議者，其支付命令始與確定判決
  有同一之效力，並發生實質上之確定力及執行力，此觀民事訴
  訟法第516條第1項及第521條之規定自明。該20日之不變期間
  ，既應自支付命令送達後起算，如未經合法送達，則20日之不
  變期間無從起算，支付命令不能確定。倘支付命令未經合法送
  達，法院誤認未確定之裁判為確定，依聲請付與確定證明書者
  ，不生該裁判已確定之效力。又支付命令於核發後3個月內不
  能送達於債務人者，依民事訴訟法第515條規定，其命令失其
  效力，自不生聲明異議或聲請再審之問題（最高法院91年度台
  簡上字第29號判決參照）。
三經查：原法院98年度司促字第1749號支付命令，依相對人記載
  之地址為台中市南屯區○○○路○段291之3號為送達，因遷移
  不明致無法送達，經原法院命查報抗告人地址，係於92年7月
  28日始遷入「桃園縣八德市○○路93巷23號10樓」，有戶政機
  關之戶籍謄本附卷可稽，經再次於98年2月20日送達該地址，
  由抗告人之受僱人簽收，有送達證書在卷可查，抗告人既未於
  支付命送達後20日聲明異議，故該支付命令加計在途期間4日
  ，於98年3月14日即告確定，抗告人遲至98年11月20日始提起
  再審之訴，自已逾30日之不變期間。抗告人雖主張係事後始知
  悉再審事由，惟抗告人所據以提起再審之訴之事由乃主張系爭
  支付命令之聲請違反民事訴訟法第510條專屬管轄之規定，此
  項事由，於抗告人收受支付命令之送達時即足以知悉，自無其
  所指知悉在後之情形。另本件如依抗告人之主張，系爭支付命
  令係未合法送達，則系爭支付命令如確屬未經合法送達，系爭
  支付命令自無從確定，且自支付命令核發後已逾3個月而失其
  效力，抗告人亦不能對未確定且失其效力之支付命令提起再審
  之訴。是本件抗告人所提再審之訴，顯已逾再審之訴應遵守之
  30日不變期間，或屬對於未確定且失效之支付命令提起再審之
  訴，均屬再審之訴不合法，則抗告人所提再審之訴即為顯無勝
  訴之望，其聲請訴訟救助，依前開規定及說明，自不應准許，
  原審予以駁回，尚無不合。又抗告意旨另稱：抗告人於98年11
  月20日另案對於原法院97年度司促字第19436號支付命令提起
  再審，亦聲請訴訟救助，該支付命令亦違反民事訴訟法第510
  條專屬管轄，案情大要與本件均相同，關於該案訴訟救助部分
  經原法院以98年度救字第121號裁定認該案再審之訴非顯無勝
  訴之望，而准許訴訟救助在案。然原法院98年度救字第121號
  裁定所准許訴訟救助之本案訴訟即原法院98年度再字第42號之
  再審之訴，業經原法院以逾越再審期間，抗告人所提起之再審
  之訴不合法，於99年3月15日裁定駁回確定，抗告人對原法院
  97年度司促字第19436號支付命令所提起之再審之訴亦顯無勝
  訴之望，本院自不受原法院上開裁定之拘束。抗告意旨指摘原
  裁定不當，核無理由，應予駁回。
四據上論結，本件抗告為無理由，依民事訴訟法第495條之1第1
  項、第449條第1項、第95條、第78條，裁定如主文。
中    華    民    國    99    年    4     月    21    日
                民事第四庭    審判長法  官  陳蘇宗
                                    法  官  李寶堂
                                    法  官  黃永祥
以上正本係照原本作成。
不得再抗告。
                                    書記官  陳如慧
中    華    民    國    99    年    4     月    22    日
                                                      Ｖ

司法院資訊處製作；財團法人民間司法改革基金會備份。
